【裁判字號】    99,抗,304
【裁判日期】    991013
【裁判案由】    聲明異議
【裁判全文】
臺灣高等法院臺中分院民事裁定  99年度抗字第304號
抗 告 人即
債  權  人    甲○○
相 對 人即
第 三 人即
聲明異議人  昶麟建設股份有限公司
法定代理人  乙○○
上列抗告人因與債務人黃坤銘等拍賣抵押物強制執行事件，第三
人昶麟建設股份有限公司聲明異議，抗告人對於民國99年6 月24
日台灣台中地方法院99年度執事聲字第60號所為裁定，提起抗告
，本院裁定如下：
    主  文
原裁定廢棄。
上開廢棄部分，相對人在第一審之異議駁回。
第一、二審程序費用由相對人負擔。
    理  由
一、原審裁定意旨略以：按執行法院為執行行為，應嚴守執行之
    『外觀原則』，除已登記之不動產有土地、建築改良物登記
    簿謄本可憑外，其餘未保存登記之增建、擴建、建造中之房
    屋等，尚須由建造執照或客親之證據以為憑據，因建造執照
    雖為行政上許可建築之文件，惟依建築法第70條第1項前段
    規定，建築工程完竣後，應由起造人會同承造人及監造人申
    請使用執照；又依土地登記規則第70條第1項規定（新修正
    條文為79條），申請建物所有權第一次登記，應提出使用執
    照。故如無特別情事，建造執照之起造人，恆為該建物所有
    權第一次登記之申請人亦即原始起造人，是執行法院乃以建
    造執照中所載起造人作為形式資料判孰為建物之原始起造人
    ，主要乃因執行法院並無實體審查權之故。經查本件異議人
    即第三人昶麟建設股份有限公司主張其為坐落台中縣神岡鄉
    ○○○段後壁厝小段6-1、6-451至6-459、6-461至6-474、6
    -476至6-479、6-0460及6-0475等地號土地上（下均簡稱系
    爭土地）之未保存登記建物（經編臨時建號為1006至1033；
    下均簡稱系爭建物）之原始起造人之事實，業據其提出建造
    執照、使用執照（查應更正為使用執照申請書）附卷可稽。
    是依上揭執行之「外觀原則」及說明，上開未辦保存登記建
    物所有權，即應歸屬於第三人昶麟建設股份有限公司所有。
    從而，原法院司法事務官駁回聲明人即第三人所提聲明異議
    （即99年4月13日98年度執字第17977號裁定），尚有未合，
    玆既經第三人對該處分異議，爰撤銷原處分，並再交由司法
    事務官為妥適之處分云云，並有原審98年度執字第17977號
    及99年度執事聲字第60號執行卷宗及所附裁定書可稽。
二、抗告意旨略以：按強制執行法第十七條所謂於強制執行開始
    後，始發見債權人查報之財產確非債務人所有者，應由執行
    法院撤銷其執行處分，係指查報之財產確非債務人所有者而
    言。若該財產是否債務人所有，尚待審認方能確定，執行法
    院既無逕行審判之權限，尤非聲明同法第十二條所定之異議
    所能救濟，自應依同法第十六條之規定，指示主張有排除強
    制執行權利之第三人，提起執行異議之訴，以資解決。又按
    主管機關核發建造執照所載之起造人，僅為聲請核發建造執
    照之人而已，未辦理建物第一次所有權以前，房屋所有權屬
    於出資興建之原始建築人，非謂建造執照所載之起造人，必
    為興建建物而原始取得其所有權之人。再依強制執行法第17
    條規定，執行法院如於執行開始前，發現債權人所查報之財
    產「確非」債務人所有時，應命債權人另行查報；如於強制
    執行開始後，始發現債權人查報之財產確非債務人所有時，
    則應撤銷強制執行。因此，債權人查報該財產屬債務人所有
    ，係有所本，復無反證供執行法院以形式審查確認該財產確
    非債務人所有時，執行法院即應就該財產為強制執行。如第
    三人主張該財產屬其所有，而其所提出之證據，無從使執行
    法院以形式審查即認定其主張為真實時，該第三人應依強制
    執行法第15條規定，提起第三人異議之訴，以排除強制執行
    ，如其不提起第三人異議之訴，而以聲明異議主張其權利，
    執行法院殊無據其聲明異議而撤銷強制執行之理。申言之，
    未經保存登記之建物屬出資興建之原始起造人所有，而建造
    執照所載之起造人，並非必然為出資興建之起造人。查系爭
    未辦理保存登記之建物，係建在債務人黃坤銘所有之土地上
    ，黃坤銘在系爭建物建築之前，向原始債權人台中第一信用
    合作社抵押借款新台幣（下同）4500萬元，該項建築融資借
    款係供系爭建物建築之用，是抗告人主張系爭建物屬債務人
    黃坤銘出資興建，自屬有所本，執行法院依形式審查結果，
    就抗告人所查報之該財產為強制執行，自無不合。又所謂形
    式審查，與所謂嚴格外觀原則未必相同，如以學者個人之見
    之所謂嚴格外觀原則，而牴觸強制執行法第17條之規定，終
    屬違誤，為此提起抗告，求為廢棄原裁定等詞。
三、按強制執行法第十七條所謂於強制執行開始後，始發見債權
    人查報之財產確非債務人所有者，應由執行法院撤銷其執行
    處分，係指查報之財產確非債務人所有者而言。若該財產是
    否債務人所有，尚待審認方能確定，執行法院既無逕行審判
    之權限，尤非聲明同法第十二條所定之異議所能救濟，自應
    依同法第十六條之規定，指示主張有排除強制執行權利之第
    三人，提起執行異議之訴，以資解決（最高法院88年度台抗
    字第449號裁定參照）。又按主管機關核發建造執照所載之
    起造人，僅為聲請核發建造執照之人而已，未辦理建物第一
    次所有權以前，房屋所有權屬於出資興建之原始建築人，非
    謂建造執照所載之起造人，必為興建建物而原始取得其所有
    權之人（最高法院96年度台上字第2851號判決可資參照）。
    經查，本件抗告人即債權人黃松英主張原債權人即保證責任
    台中市第一信用合作社，於90年9月14日由合作金庫股份有
    限公司概括承受其資產及負債，而合作金庫股份有限公司將
    該債權轉讓予中華成長三資產管理股份有限公司，中華成長
    三資產管理股份有限公司再將該債權轉讓予本案執行債權人
    甲○○，債權人甲○○並持法院拍賣抵押物裁定書為執行名
    義等詞，有其提出原法院91年執春字第16648號債權憑證正
    本、原法院88年拍字第4498號拍賣抵押物裁定正本（含確定
    證明書）、抵押權設定契約書正本、債權讓與證明書正本、
    債權讓與存證信函影本等在卷可稽（見原審96年度執字第17
    977號卷一冊），足堪採信。又查系爭土地上之系爭建物為
    未保存建物，為兩造所不爭執，並有拍賣公告在原審96年度
    執字第17977號卷可參。又相對人即第三人昶麟建設股份有
    限公司雖主張伊為系爭未保存登記建物之所有人，有建築執
    照及使用執照申請書為憑（見原審96年度執字第17977號卷
    二冊），並聲明異議，請求撤銷系爭建物之強制執行程序云
    云。然查系爭建物既屬未保存登記建物，自難憑相對人昶麟
    建設股份有限公司持有之建築執照及使用執照申請書而逕認
    定相對人為該建物所有權人，即難逕認系爭建物「確非」債
    務人所有。查系爭建物是否債務人所有，既有爭執，執行法
    院又無逕行審判之權限，尤非強制執行法第十二條所定之異
    議所能救濟，自應依同法第十六條之規定，指示主張有排除
    強制執行權利之第三人，提起執行異議之訴，以資解決，茲
    原裁定逕撤銷司法事務官99年4月13日98年度執字第17977號
    駁回相對人異議之裁定，顯有未洽，綜上，抗告意旨指摘原
    裁定不當，求予廢棄改判，為有理由。爰由本院予以廢棄改
    判如主文第二項所示。
四、本件事證已臻明確，兩造其餘攻擊或防禦方法及所提證據，
    均與本院心證之形成，不生影響，爰不一一再加以論述，併
    此明。
五、依強制執行法第三十條之一、民事訴訟法第四百九十二條、
    第七十八條，裁定如主文。
中    華    民    國    99    年    10    月    13    日
                民事第一庭    審判長法  官  吳火川
                                    法  官  胡景彬
                                    法  官  陳繼先
以上正本係照原本作成。
再為抗告應以適用法規顯有錯誤為理由。
如提起再抗告者應於裁定送達後10日內向本院提出抗告理由狀（
須按照他造人數附具繕本）並繳納抗告裁判費新臺幣1,000元，
同時委任律師或具有律師資格之關係人為代理人。
                                    書記官  蘇昭文
中    華    民    國    99    年    10    月    13    日
                                                      Ｖ

司法院資訊處製作；財團法人民間司法改革基金會備份。
